臺灣屏東地方法院民事判決
110年度訴字第663號
原      告  郭承鑫  
訴訟代理人  黃馨瑩律師
被      告  陳雅頌  
            陳志雄  
            陳家茂  
            陳明堂  
            黃金箎  

上  一  人
訴訟代理人  黃陳麗香
被      告  黃金發  
上  一  人
訴訟代理人  鄭曉東律師
            魏緒孟律師
被      告  陳文福  
上  一  人
訴訟代理人  梅秋翠  
被      告  陳林清密
            王敏珠  
            王林美足

            梁仁川  
            符惠珍  
            陳巧玲  
上  一  人            
訴訟代理人  陳李英月
受  告  知
訴  訟  人  屏東縣琉球區漁會

法定代理人  蔡寶興  
受  告  知
訴  訟  人  屏東縣琉球鄉農會

法定代理人  蔡文全  
上列當事人間請求分割共有物事件，本院於民國111年8月4日言
詞辯論終結，判決如下：
    主  文
一、兩造共有屏東縣○○鄉○○段000地號土地、面積為1011.52平方
    公尺，應按下列方法分割：
㈠、如附圖二暫編地號941⑶部分面積220.4平方公尺，分歸原告郭
    承鑫、被告梁仁川取得，並按附表一編號1至2備註欄所示比
    例維持共有。
㈡、如附圖二暫編地號941⑵、⑷部分面積42.1、131.47平方公尺，
    分歸被告符惠珍取得。
㈢、如附圖二暫編地號941⑹部分面積106.43平方公尺，分歸被告
    梁仁川、王林美足取得，並按附表一編號3備註欄所示比例
    維持共有。
㈣、如附圖二暫編地號941⑺面積59.59平方公尺，分歸被告陳巧玲
    取得。
㈤、如附圖二暫編地號941⑻、⑼部分面積9.75、221.17平方公尺，
    分歸被告黃金發、黃金箎、陳文福取得，並按附表一編號4
    至6備註欄所示比例維持共有。
㈥、如附圖二暫編地號941⑾部分面積33.03平方公尺，分歸被告王
    敏珠、陳林清密取得，並按附表一編號7至8備註欄所示比例
    維持共有。
㈦、如附圖二暫編地號941(A)、941⑴、941⑸、941⑽部分面積8.65
    、21.39、40.03、117.51平方公尺，分歸原告郭承鑫、被告
    梁仁川、王林美足、陳巧玲、王敏珠、陳林清密、符惠珍、
    黃金發、黃金箎、陳文福取得，並按附表一「註3」欄所示
    比例維持共有。
二、原告郭承鑫、被告黃金箎、黃金發、陳文福、陳巧玲、陳林
    清密、符惠珍、王敏珠應依附表二所示金額補償予陳雅頌、
    陳志雄、陳家茂、陳明堂、王林美足。
三、訴訟費用由兩造按如附表一應有部分欄所示比例負擔。　　
　　    事實及理由
一、本件被告除黃金發、陳林清密、王林美足、符惠珍、陳巧玲
    外，其餘經合法通知，未於言詞辯論期日到場，核無民事訴
    訟法第386條各款所列情形，爰依原告聲請，由其一造辯論
    而為判決。
二、原告起訴主張：兩造共有坐落屏東縣○○鄉○○段000地號土地
    （下稱系爭土地）、面積為1011.52平方公尺，應有部分如
    附表一所示。系爭土地依其使用目的無不能分割之情事，惟
    其分割方法迄不能協議決定，爰提起本件分割共有物之訴，
    依民法第823條、第824條規定，請求裁判分割系爭土地。
三、被告則以：
㈠、黃金發、王林美足、梁仁川、符惠珍、陳巧玲均稱：同意分
    割，且對原告主張之分割方案及找補金額，均無意見。
㈡、陳林清密陳稱：同意分割，惟不同意原告主張之分割方案，
    認分得位置太過畸零，難以利用等語。
㈢、除上開被告外，其餘被告經本院合法通知，均未於言詞辯論
    期日到場，前亦未提出書狀作何聲明或答辯。
四、得心證之理由：
㈠、按共有物除因物之使用目的不能分割或共有人間契約訂有不
    分割之期限者外，各共有人，得隨時請求分割共有物，又共
    有物分割之方法，共有人不能協議決定者，法院得因任何共
    有人之聲請，以原物分配或變價分配之，民法第823條第1項
    及第824條第2項規定甚明。經查，依系爭土地之使用目的，
    並無不能分割之情形，兩造間亦未以契約訂有不分割之期限
    ，且其分割方法不能協議決定等事實，為到庭被告所不爭執
    ，是原告主張系爭土地應予裁判分割，核與前揭規定相符。
㈡、系爭土地應如何分割始符合兩造利益：
  ⒈定共有物分割之方法，法院有自由裁量之權，不受共有人聲
    明、主張或分管約定之拘束，但仍應斟酌各共有人之意願、
    共有物之性質、價格、分割前之使用狀態、經濟效用、分得
    部分之利用價值及全體共有人之利益等有關情狀，定一適當
    公平之方法以為分割（最高法院96年台上字第108號判決意
    旨參照）。
  ⒉經查，系爭土地上有黃金箎、黃金發共有之門牌號碼屏東縣○
    ○鄉○○路0巷00○0號（即琉球鄉相埔段214建號）、符惠珍所
    有之38之1號（即琉球鄉相埔段200建號）房屋，36之3號與3
    8之1號房屋間有一無門牌號碼鐵皮屋，36之3號房屋北側與
    道路間，部分為空地、部分有種植蔬菜、部分堆置雜物及1
    層磚造地上物等情，業經本院至現場勘驗明確，復有勘驗筆
    錄、現場照片、建物登記謄本、屏東縣東港地政事務所110
    年5月25日屏港地二字第11030287000號函附之土地複丈成果
    圖存卷可考（見本院卷一第227至231、293至305、313至315
    頁），堪信屬實。
  ⒊原告主張之分割方法：
  ⑴如附圖二暫編地號941(3)，分歸原告、被告梁仁川取得，並
    按附表附表一編號1至2備註欄所示比例維持共有。
  ⑵如附圖二暫編地號941(2)、(4)，分歸被告符惠珍取得。
  ⑶如附圖二暫編地號941(6)，分歸被告梁仁川、王林美足取得
    ，並按附表附表一編號3備註欄所示比例維持共有。
  ⑷如附圖二暫編地號941(7)，分歸被告陳巧玲取得。
  ⑸如附圖二暫編地號941(8)、(9)，分歸被告黃金發、黃金箎、
    陳文福取得，並按附表附表一編號4至6備註欄所示比例維持
    共有。
  ⑹如附圖二暫編地號941(11)，分歸被告王敏珠、陳林清取得，
    並按附表附表一編號7至8備註欄所示比例維持共有。
  ⑺如附圖二暫編地號941(A)、941(1)、941(5)、941(10)，分歸
    原告、梁仁川、王林美足、陳巧玲、王敏珠、陳林清密、符
    惠珍、黃金發、黃金箎、陳文福取得，並按附表附表一「註
    3」欄所示比例維持共有。
  ⑻被告陳雅頌、陳志雄、陳家茂、陳明堂未分得土地，並以金
    錢補償之（詳下述）。
  ⒋本院斟酌如原告所提之分割方法，兩造分得土地地形尚屬完
    整，且共有人分得位置與其各自所有建物坐落位置大致相符
    （可參附圖一現況圖），使房地為同一人所有，並降低將來
    可能拆除建物之糾紛；再參以到庭之共有人除陳林清密以外
    ，均能接受或同意原告所提如本判決附圖二所示之分割方案
    （見本院卷二第124頁），其餘被告亦未表示反對該分割方
    案。至陳林清密雖反對此分割方案，並陳稱分得位置太過畸
    零等語。惟此係因其應有部分僅1/40，應有部分換算面積為
    25.29平方公尺，加計與其維持共有之王敏珠應有部分（1/8
    0），合計亦僅37.94平方公尺，且系爭土地上有如上述之2
    棟合法建物，建物坐落土地分配予建物所有人後，其餘空地
    實屬有限且難期方正，何況陳林清密分得之土地位處現況道
    路旁，對其應無不利。是本院認原告主張如附圖二所示之分
    割方案，應屬適當。
㈢、金錢補償部分： 
    按以原物為分配時，如共有人中有未受分配，或不能按其應
    有部分受分配者，得以金錢補償之。民法第824條第3項定有
    明文。依附圖二所示之分割方法分割土地後，原共有人陳雅
    頌、陳志雄、陳家茂、陳明堂將未受土地分配，王林美足則
    分得少於其應有部分換算面積之土地，其餘共有人自應以金
    錢補償之。原告主張之補償金額如附表二所示，換算每平方
    公尺大約新臺幣4,700元，與公告現值相當，為到庭共有人
    所同意（見本院卷二第124頁）。故本件系爭土地依附圖二
    所示之方案分割後，其應補償人、應受補償人及金額應如附
    表二所示。
㈣、又按共有人自共有物分割之效力發生時起，取得分得部分之
    所有權。應有部分有抵押權或質權者，其權利不因共有物之
    分割而受影響。但有下列情形之一者，其權利移存於抵押人
    或出質人所分得之部分：一、權利人同意分割。二、權利人
    已參加共有物分割訴訟。三、權利人經共有人告知訴訟而未
    參加。前項但書情形，於以價金分配或以金錢補償者，準用
    第881條第1項、第2項或第899條第1項規定。民法第824之1
    第1項至第3項定有明文。查系爭土地前經符惠珍設定抵押權
    予屏東縣琉球鄉農會，有系爭土地登記謄本在卷可考（見本
    院卷二第55頁）。玆因前開抵押權人於受告知訴訟後，並未
    參加本件訴訟，是依民法第824條之1第2項但書第3款規定，
    系爭土地分割後，其權利移存於抵押人所分得之部分。又民
    法第824條之1第2項但書各款規定，應屬法律規定之法定效
    果，無庸當事人為任何聲明，縱有聲明，法院亦無庸於判決
    主文內諭知，僅於判決理由中說明已足（臺灣高等法院暨所
    屬法院98年法律座談會民事類提案第10號研討結果參照）。
    是就此部分自無須於判決主文為論知，併此敘明。
五、綜上所述，原告依民法第823條第1項前段請求分割系爭土地
    ，於法有據。本院斟酌共有人分割意願、土地現況、整體土
    地經濟效用及全體共有人利益等具體情狀，認系爭土地依原
    告主張如附圖二之分割方案而為分割，實屬適當，爰判決如
    主文所示。
六、末按分割共有物乃具非訟事件之性質，本院斟酌情形決定適
    當之分割方法，不因何共有人起訴而有不同，判決結果實質
    上亦無何者勝訴或敗訴之問題，各共有人均因系爭土地分割
    而同受分割之利益，爰依民事訴訟法第80條之1規定，由兩
    造按附表所示應有部分比例負擔訴訟費用。
七、訴訟費用負擔之依據：民事訴訟法第80條之1。
中　　華　　民　　國　　111 　年　　9 　　月　　1　　日
                  民事第三庭  法　官　林政斌
正本係照原本作成。
如對判決上訴，須於判決送達後20日內向本院提出上訴狀，其未
表明上訴理由者，應於提出上訴後20日內向本院補提理由書狀（
均須按他造當事人之人數附繕本）。
如委任律師提起上訴者，應一併繳納上訴審裁判費。
中　　華　　民　　國　　111 　年　　9 　　月　　1 　　日
                             書記官  戴仲敏
　　　　　　　　　

附表一
編號 地    號  相埔段941地號              分    割   後                      姓    名 應有部分 應有部分 面    積 （㎡） 分割位置 及面積 （㎡） 分割位置 及面積 （㎡）  道路 （註3）  面積  差額  （㎡） 應受/找補金額        備註   註3 1 郭承鑫 400分之81 204.83 941⑶ 220.40㎡ （註1）  941(A) 8.65㎡  941⑴ 21.39㎡  941⑸ 40.03㎡  941⑽ 117.51㎡ +8.66 應補償 40,742元 （註1） 維持共有 郭承鑫 22040分之16685 梁仁川 22040分之5355 維持共有 郭承鑫 18758分之4664 梁仁川 18758分之2907 王林美足 18758分之782 黃金箎 18758分之1782 黃金發 18758分之1782 陳文福 18758分之1454 陳林清密 18758分之469 王敏珠 18758分之234 符惠珍 18758分之3512 陳巧玲 18758分之1172 2 梁仁川 400分之62 156.79  941⑹ 106.43 （註2）     0     0   3 王林美足 24分之1 42.15    -2.08 受補償 9,729元 （註2） 維持共有 梁仁川 10643分之7417 王林美足 10643分之3226  4 黃金箎 200分之19 96.09 941⑻ 9.75㎡ 941⑼ 221.17㎡   +10.53 應補償 49,439元 維持共有 黃金箎 27057分之9609 黃金發 27057分之9609 陳文福 27057分之7839   5 黃金發 200分之19 96.09        6 陳文福 400分之31 78.39        7 陳林清密 40分之1 25.29 941⑾ 33.03㎡   +1.42 應補償 6,638元 維持共有 陳林清密 3303分之 2202 王敏珠 3303分之 1101  8 王敏珠 80分之1 12.65    +0.71 應補償 3,432元   9 符惠珍 14640分之2741 189.38 941⑵ 42.10㎡ 941⑷ 131.47㎡   +19.31 應補償 90,641元 單獨所有  10 陳巧玲 16分之1 63.22 941⑺ 59.59㎡   +8.09 應補償 37,997元 單獨所有  11 陳雅頌 5856分之13 2.25  ×  ×  × -2.25 受補償 10,552元   12 陳志雄 5856分之13 2.25  ×  ×  × -2.25 受補償 10,552元   13 陳家茂 48分之1 21.07  ×  ×  × -21.07 受補償 99,028元   14 陳明堂 48分之1 21.07  ×  ×  × -21.07 受補償 99,028元   總     和      1 1011.52 717.51 106.43 187.58    0      0   
附表二
           應  補  償  人         郭承鑫   黃金箎、 黃金發、陳文福 陳巧玲 陳林清密 符惠珍 王敏珠 合計找補金額 應 受 補 償 人 陳雅頌 1,878元 2,279元 1,752元 306元 4,179元 158元 10,552元  陳志雄 1,878元 2,279元 1,752元 306元 4,179元 158元 10,552元  陳家茂 17,627元 21,390元 16,439元 2,872元 39,215元 1,485元 99,028元  陳明堂 17,627元 21,390元 16,439元 2,872元 39,215元 1,485元 99,028元  王林美足 1,732元 2,101元 1,615元 282元 3,853元 146元 9,729元  合計應補金額 40,742元 49,439元 37,997元 6,638元 90,641元 3,432元 228,889元